【裁判字號】    96,上易,1164
【裁判日期】    970131
【裁判案由】    重利
【裁判全文】
臺灣高等法院臺中分院刑事判決        96年度上易字第1164號
上  訴  人  臺灣臺中地方法院檢察署檢察官
被      告  丙○○
上列上訴人因重利案件，不服臺灣臺中地方法院96年度易字第
470號中華民國96年5月9日第一審判決（起訴案號：臺灣臺中地
方法院檢察署95年度偵字第11208號），提起上訴，本院判決如
下：
      主  文
原判決撤銷。
丙○○乘他人急迫貸以金錢，而取得與原本顯不相當之重利，處
拘役伍拾日，如易科罰金以銀元佰元即新台幣玖佰元折算壹日
。減為拘役貳拾伍日，如易科罰金以銀元佰元即新台幣玖佰元
折算壹日。
      事  實
一、丙○○於民國 (下同 )九十四年一月間，乘戊○○急需用錢
    、急迫之際，透過原在臺中市警察局第二分局文正派出所任
    職之員警己○○介紹，貸與戊○○新臺幣（下同）二十萬元
    ，約定每月之利息為二萬元之與原本不相當之高額利息後，
    由丙○○預扣二萬元之利息，實際僅交付現金十八萬元，經
    由戊○○之員工丁○○交與戊○○，戊○○並簽發面額二十
    萬元之支票交與丙○○為擔保，嗣於九十四年二月間，因戊○○無法還款而再交付二萬元之利息予丙○○，嗣於九十四
    年三月間，戊○○仍無法還款，電請己○○代向丙○○協商
    展延二月期限，戊○○並將上揭供擔保之支票取回後另簽發
    面額各十二萬元，計二張之支票為擔保（支票號碼各為CG0
    000000號及CG0000000號、付款人為遠東商業
    銀行自由分行）。嗣於95年2月間，戊○○仍無法還款，丙○○乃向臺中市警察局督察單位投訴並向警方提出詐欺告訴
    後，始查悉上情。
二、案經台中市警察局第二分局報告台灣台中地方法院檢察署檢
    察官偵查起訴。
      理  由
一、訊據被告丙○○矢口否認犯罪，辯稱：錢是己○○跟我借的
    ，己○○說他是替朋友調的，我交付二十萬，未預扣利息，
    因為己○○是我的好朋友，我不想跟他收利息，己○○拿戊○○簽發之二十萬元支票供擔保，經提示退票後，又交付戊○○簽發面額十二萬元支票二張云云。惟查：證人丁○○
    於原審證述：93年底，我老闆有交代我去市場找一名男子拿
    18 萬元去存公司甲存帳戶，不是向己○○拿的，就是跟甲○○拿的，因為這兩個人我都認識，但因為時間太久了，我
    不記得是跟何人拿的，我拿到十八萬元。當時市場內有很多
    人，拿錢的地方有一群人在吃東西，拿錢給我的人，就是那
    群吃東西的人的其中一人等語。就其所述拿取十八萬元一節
    與其警訊所述相符應堪採信。然其所述不是向己○○拿的，
    就是跟甲○○拿的等語，與其警訊所述是何人交給我已忘記
    不符，證人丁○○於距案發時間較近之警訊中稱不知何人交
    付，於距離案發時間較遠之審理中卻言不是向己○○拿的，
    就是跟甲○○拿的，且此部分所言亦與後述證人甲○○、己○○證述不合，尚難據為有利被告之認定。證人戊○○於
    偵查時結證：我請己○○幫我開口跟丙○○借錢，是94 年1
    月間，我第一次借二十萬元，我拿到十八萬元現金，是請公
    司的會計小姐丁○○去跟丙○○拿的，我開一張二十萬元的
    支票給丙○○，因為利息先扣 (每個月百分之十的利息，借
    二十萬元，每個月二萬元的利息)。後來我於二月份，因為
    沒有辦法還款，就給她二萬元的利息，於94年3月間將票拿
    回來改，是我打電話請己○○幫我跟丙○○協商，把票開成
    二張，各十二萬元，還款期間再延長二個月。總共延長過二
    次，但是只有換過一次票。我本來跟甲○○借錢，後來要透
    過己○○跟丙○○借錢時，才決定利息一樣。甲○○那邊的
    金主也是丙○○等語，核與證人己○○於警訊時證述：支票
    不是我本人所有，也不是我向丙○○借錢，當時是票主戊○○透過與丙○○熟識之朋友甲○○欲向丙○○借錢，因甲○○原已積欠丙○○金錢，怕丙○○不肯借錢，因此請求我打
    電話向丙○○請求借錢給甲○○友人戊○○，而對方會開支
    票給他，比較有保障，因此丙○○才答應借錢給戊○○。我
    並未從中獲得好處。隔好幾天後由戊○○公司（集威保全公
    司）之會計丁○○在臺中市南區工學市場內賣魚攤位內向丙○○拿取現金18萬元，當時我及甲○○均在場。當時是甲○○告訴戊○○，丙○○有借他人錢但是要收利息，當時我聽
    戊○○告訴我向借丙○○20萬元每月利息為2萬元，因此他
    才向丙○○拿18萬元。我知道當初戊○○向他借錢時已扣2
    萬元利息，另隔月戊○○請我轉交2萬元利息給丙○○等語
    相符 (證人己○○嗣於本院證述：我記得當天在菜市場甲○○有在場，錢是丙○○交給甲○○再由甲○○交給丁○○，
    交錢時有無扣利息我不知道，我並未經手等語，與其上開警
    訊中所述不合，其警訊中所述與證人戊○○偵查中證述相符
    ，具有較可信之特別情況，且為證明本件犯罪事實存否所必
    要，有證據能力得採酌)，並有被告所提之CG000000
    0號及CG0000000號支票影本二張在卷可參，證人戊○○偵查中所述無顯有不可信之情況，自有證據能力。嗣證
    人戊○○於原審中證述：「當時我公司缺資金調度，我就找
    己○○、甲○○幫我處理，我記得最後是己○○、甲○○跟
    我講說已經幫我調借好了，我開20萬元的支票給丁○○去菜
    市場拿給甲○○，並且拿取18萬元的現金。我記得我以前跟
    甲○○那邊在調現固定都是10萬元一個月扣1萬元利息，而
    且事先預扣。這次借20萬元，是跟甲○○借的，甲○○跟我
    講說是跟一名綽號叫『仙姑』取得的。甲○○說他的金主除
    了仙姑之外，還有好幾個人。資金是甲○○自己的，他就不
    會算我利息，如果向別人調的，他會跟我講說調的利息多少
    錢，有時候他取的資金的利息較低，就拿比較低的利息」、
    「當天己○○、甲○○一起來我公司，我那時候是欠錢要軋
    支票，我是向甲○○開口調現，但他說他欠仙姑很多錢了，
    不好意思開口，所以就建議由己○○打電話跟仙姑說明調現
    金部分，然後甲○○再處理後續。之後一個月支票到期後，
    我沒有辦法兌現，我就請己○○打電話去跟仙姑說展延，我
    開一個月的票，先預扣1萬元。20萬元的支票到期後，我沒
    有辦法兌現，我有先交現金2萬元給甲○○，要他去幫我展
    延1個月，1個月到了之後，我還是沒有辦法兌現，所以我就
    開2 張面額各12萬元的支票交給甲○○，要他把20萬元的支
    票換回來，本件借款，己○○或甲○○沒有跟我說，仙姑要
    多少利是因為我開20萬元的票，拿到18萬元現金，才知道利
    息預扣是1個月2萬元，所以展延的時候，就以這利息展延。
    我從頭到尾都沒有跟被告丙○○接觸過」等語，與其上述偵
    查中及九十五年八月十六日偵查中所述二十萬元係經由證人
    己○○向被告丙○○借，借款開立之支票及延期利息二萬元
    暨嗣後延期之二十四萬元支票均交由證人己○○交被告丙○○，利息每個月百分之十等語不合，亦與證人甲○○於本院
    結證：我並未經手戊○○向被告丙○○借的二十萬元，如果
    是我經手的，票上面應該有我的背書等語及證人己○○上述
    警訊中所述隔月戊○○請我轉交二萬元利息給丙○○等語不
    符，其上開審理中就此部分所述尚難採信，無從據為有利被
    告之認定。被告於警訊時陳稱：當初言明20萬元每月利息
    一萬八千元，但是我從未收到利息。於偵查中先陳述：利息
    開在支票裡面，又言：我沒算利息，我不知如何算利息，再
    言：己○○告訴我說一個月八千元給我等語，先後所述不一
    ，亦與證人戊○○、己○○上開偵查中、警訊中之證述及卷
    附CG 0000000號及CG0000000號支票影本所
    示均不合，如被告未預扣或收受延期利息，何以會有此差異
    。參以被告於偵查中供述：借錢的人我不認識等語，卷附被
    告所提之支票影本上亦無証人蔡坤吉之背書，堪認本件二十
    萬元確係證人戊○○所借，被告與證人戊○○間既不相識 (
    見二人之陳述)，被告豈會不計算利息。依證人戊○○、
    己○○上開所述本件借貸利息為月息百分之十，年息達百分
    之一百二十，與當時之銀行利息及法定利率相較顯係重利，
    證人戊○○若非急迫豈會以此重利借款，被告於原審亦稱己○○跟我說他朋友缺錢急用，尚難以被告與戊○○間無接洽
    即認被告就此急迫之情況無認識，至被告於原審所提之存摺
    原本與證人戊○○、己○○上開偵查、警訊中所述不符，亦
    與本件借款時間不合，況提領之數額與借款之數額未必相符
    ，亦無從為有利被告之認定。綜上所述本件事證明確，被告
    所辯顯係脫卸之詞，不足採信，其犯行應堪認定。
二、核被告所為係犯刑法第三百四十四條之重利罪 (按九十四年
    二月二日修正公布之刑法第三十三條第五款規定：罰金新台
    幣一千元以上，以百元計算之，與修正前之規定相較，修正
    前之規定有利被告，依刑法第二條第一項規定，應適用修正
    前之規定 )，原審未詳細勾稽遽為被告無罪之諭知，尚有未
    洽，檢察官以原審判決無罪不當為由上訴有理由，應由本院
    將原審判決撤銷改判，爰審酌被告犯罪之動機、目的、手段
    及其僅預扣利息二萬元及取得延緩之利息二萬元，迄未收回
    原本暨犯罪後之態度等一切情狀，量處如主文所示之刑，並
    諭知易科金之折算標準 (按按九十四年二月二日修正公布之
    刑法第四十一條第一項前段規定：犯最重本刑為五年以下有
    ，．．易科罰金，與修正前之規定相較，修正前之規定有利
    被告，依刑法第二條第一項規定，應適用修正前之規定)，
    暨依九十六年罪犯減刑條例規定減輕其刑。
三、據上論斷，應依刑事訴訟法第三百六十九條第一項前段、第
    三百六十四條、第二百九十九條第一項前段、刑法第二條第
    一項、第三百四十四條、第四十一條第一項前段 (修正前)
    、修正前罰金罰鍰提高標準條例第二條、刑法施行法第一條
    之一第一項、二項、中華民國九十六年罪犯減刑條例第二條
    第一項第三款、第七條，判決如主文。
    本案經檢察官乙○○到庭執行職務。
中    華    民    國    97    年    1    月    31     日
            刑事第九庭  審判長法  官  陳  筱  珮
                              法  官  余  仕  明
                              法  官  康  應  龍
上列正本證明與原本無異。
不得上訴。
                              書記官  姚  錫  鈞
中    華    民    國    97    年    1     月    31    日


司法院資訊處製作；財團法人民間司法改革基金會備份。
